【裁判字號】    92,台上,2388
【裁判日期】    921106
【裁判案由】    履行契約
【裁判全文】
最高法院民事判決                              九十二年度台上字第二三八八號
    上  訴  人  甲○○
                乙○○
    共      同
    訴訟代理人  陳昆和律師
                李慧千律師
    被 上訴 人  私立明星幼稚園籌備處
    法定代理人  馮茹玲
右當事人間請求履行契約事件，上訴人對於中華民國九十一年二月十五日台灣高等法
院台南分院第二審判決︵九十年度重上字第七五號︶，提起上訴，本院判決如左：
    主  文
原判決廢棄，發回台灣高等法院台南分院。
    理  由
本件被上訴人之法定代理人已變更為馮茹玲，被上訴人聲明由馮茹玲承受訴訟，核無
不合，應予准許，合先敘明。
次查被上訴人主張：伊於民國八十八年三月十七日向上訴人承租坐落台南縣新市鄉○
○段一、一｜二、一｜九、一｜十七、一｜十八、一｜十九地號土地︵下稱系爭土地
︶作為設立幼稚園之用。簽約後，伊已於其上興建幼稚園教室，並依約給付租金，詎
伊為申請幼稚園立案，請求上訴人辦理租約公證時，上訴人竟拒絕辦理，並否認伊就
系爭土地有租賃權，致伊在私法上之地位有受侵害之危險等情，求為確認兩造間就系
爭土地有租賃關係存在之判決。
上訴人則以：被上訴人於簽約時，其合夥人中有炘鋼實業股份有限公司︵下稱炘鋼公
司︶與國登營造股份有限公司︵下稱國登公司︶，違反公司法第十三條第一項前段關
於公司不得為合夥人之規定，故兩造所立之土地租賃契約書︵下稱租賃契約︶應屬無
效。縱認契約有效，被上訴人未經伊同意擅將建物三樓借與炘鋼公司經營與幼稚園教
育無關之無塵室工程業務，違反租賃契約第一條第二款建物僅得供幼稚園之用之約定
，經伊定期催告改善，未獲置理，伊自得依租賃契約第五條第一款約定及土地法第一
百零三條第五款規定終止租約。且被上訴人未經核准立案，即招收學生、開班教學，
違反幼稚教育法第六條第三項規定，並在幼稚園園舍上加蓋三樓，危害兒童公共安全
，伊亦得依土地法第一百零三條第二款規定終止租約等語，資為抗辯。
原審維持第一審所為上訴人敗訴之判決，駁回其上訴，係以：被上訴人主張有向上訴
人承租系爭土地之事實，業據提出租賃契約等件為證，且為上訴人所不爭，堪信為真
實。上訴人雖以前揭情詞置辯。惟被上訴人係籌備中之幼稚園，性質屬合夥，縱於簽
立租賃契約時，合夥人中之炘鋼公司與國登公司之出資︵該二公司嗣已撤回出資︶違
反公司法第十三條之規定，僅對該公司無效，而應由該公司負責人負補足出資義務及
損害賠償責任，被上訴人由執行業務之合夥人鐘英峰代表合夥與上訴人簽訂租賃契約
，對合夥自生效力。又依租賃契約第一條第二款記載，上訴人同意被上訴人在系爭土
地上建屋，作為設立幼稚園之用，被上訴人於訂約後，已在系爭土地興建二層建物、
並於三樓建有鐵皮屋︵下稱系爭建物︶，且以該建物及土地供作設立明星幼稚園園址
之用，有使用執照、建物所有權狀、台南縣政府核准備案函等件在卷足憑。上訴人抗
辯炘鋼公司在系爭建物三樓設有辦公室等語，固經證人即炘鋼公司職員余愛惠證述屬
實。然炘鋼公司設在台南縣永康市○○里○村○街六九號一樓，並非在系爭建物所在
地，且該公司營業項目有幼教事業管理顧問業，被上訴人主張炘鋼公司係受託為明星
幼稚園籌設建立財務等制度，指派三名人員兼職輔導諮詢等語，應可採信。至上訴人
提出訴外人吳梅英之名片，其上固印有炘鋼實業股份有限公司私立明星雙語幼稚園無
塵室事業部工程師吳梅英、公司／ 744台南縣新市鄉社內村一之三十號等字樣，然不
能以其職稱為無塵室事業部工程師，即認其無能力指導明星幼稚園籌設建立財務等制
度。被上訴人將系爭建物三樓交由炘鋼公司使用，並未違反租約約定使用之方法。再
者被上訴人未經核准立案，即開班教學，固係違反幼稚教育法第六條第三項規定，但
其已籌設完竣，並經台南縣政府核准備案，已具備設立幼稚園實質上所需要件，與一
般不法設立之幼稚園有別。被上訴人所建系爭建物三樓之鐵皮屋，雖屬違建，亦僅係
違反建築法規，均難認有危害公共安全、違反公序良俗或以基地供違反法令之用，上
訴人自不得依土地法第一百零三條第二款規定終止租約。綜上所述，被上訴人請求確
認兩造間就系爭土地之租賃關係存在，洵無不合，應予准許等詞，為其判斷之基礎。
查上訴人於原審抗辯：被上訴人未經伊同意即擅自允許炘鋼公司在系爭建物經營與幼
稚園教育無關之無塵室工程業務等語，已據其提出其上記載炘鋼公司地址已遷至台南
縣新市鄉社內村社內一之三○號︵即系爭建物門牌︶之財政部台灣省南區國稅局新化
稽徵所九十年十一月十九日函及電話號碼簿等為證︵見原審卷第八七、九○、九一頁
︶，攸關上訴人得否以被上訴人違反租賃契約第一條第二款約定之使用方法而終止租
約，係屬重要之防禦方法，原審恝置不論，難謂無判決不備理由之違法。上訴論旨，
指摘原判決為不當，求予廢棄，非無理由。
據上論結，本件上訴為有理由。依民事訴訟法第四百七十七條第一項、第四百七十八
條第二項，判決如主文。
中      華      民      國    九十二    年     十一     月      六      日
                              最高法院民事第三庭
                                  審判長法官  林  奇  福
                                        法官  陳  國  禎
                                        法官  李  彥  文
                                        法官  陳  重  瑜
                                        法官  劉  延  村
      右正本證明與原本無異
                                              書  記  官
中      華      民      國    九十二    年     十一     月    二十一    日


司法院資訊處製作；財團法人民間司法改革基金會備份。
